【裁判字號】    97,重上更(一),133
【裁判日期】    980818
【裁判案由】    確認優先承購權
【裁判全文】
臺灣高等法院民事判決             97年度重上更(一)字第133號
上  訴  人  甲○○
            丙○○
共      同
訴訟代理人  薛松雨律師
            林佳薇律師
複代理人    王玫珺律師
被 上訴 人  丁○○
訴訟代理人  楊政雄律師
複代理人    商桓朧律師
上列當事人間請求確認優先承購權事件，上訴人對於中華民國95
年4月26日臺灣板橋地方法院94年度重訴字第220號第一審判決提
起上訴，經最高法院第一次發回更審，本院於民國98年8月4日言
詞辯論終結，判決如下：
    主  文
原判決關於駁回後開第二項部分及訴訟費用之裁判均廢棄。
確認上訴人甲○○、丙○○就原判決附表一所示編號1、5、12、
14、17之土地有共同優先承買權；上訴人甲○○就原判決附表一
所示編號2、3、4、7、11、13之土地有優先承買權；上訴人丙○
○就原判決附表一所示編號6、8之土地有優先承買權。
第一、二審及發回前第三審訴訟費用，均由被上訴人負擔。
    事實及理由
壹、程序部分：在第二審為訴之變更或追加，非經他造同意，不
    得為之。但民事訴訟法第255條第1項第2款至第6款情形，不
    在此限。又擴張或簡縮應受判決事項之聲明者，縱於訴狀送
    達後，原告仍得將原訴變更或追加他訴，無須得被告同意，
    此觀之民事訴訟法第446條第1項、第255條第1項第3款等規
    定自明。經查，上訴人於原審請求：確認上訴人就原判決附
    表一（下稱附表一）所示之土地有優先承買權。嗣於本院言
    詞辯論程序中減縮其上訴聲明如主文所示（見本院更一卷第
    243頁），核屬減縮應受判決事項之聲明，應予准許。
貳、實體部份：
一、上訴人起訴主張：伊先後於民國（下同）73年6月1日及15日
    與訴外人致和皮革工業股份有限公司（現更名為致和新興業
    股份有限公司，下稱致和公司）訂立土地出租建廠合約書（
    下稱系爭合約書），向致和公司承租甲○○興建門牌號碼台
    北縣五股鄉○○路（下稱凌雲路）3段2-4號、2-6號1樓建物
    ，丙○○興建門牌號碼凌雲路3段2-5號、2-6號2樓、2-7號
    建物之基地，作為經營皮革業務之廠房、辦公室之用，租期
    15年，租金以每坪新台幣（下同）25元計付。租期屆滿後，
    伊仍繼續使用系爭土地，並將系爭建物租與致和公司，約定
    建物租金與土地地租互抵，雙方成立不定期租賃。嗣因債權
    人華南商業銀行股份有限公司（下稱華南銀行）對致和公司
    聲請強制執行。臺灣板橋地方法院（下稱板橋地院）民事執
    行處（下稱執行法院）於94年2月24日以93年度執字第4927
    號清償債務事件（下稱系爭執行事件）將致和公司所有如附
    表一所示土地以一標拍賣，由被上訴人拍定。因其中包含伊
    所承租分別如第一審判決附表二、三（下稱附表二、附表三
    ）之土地。伊基於基地承租人地位，依民法第426條之2及土
    地法第104條規定主張優先承買權，但為被上訴人所否認等
    情，爰求為確認伊就附表一土地有優先承購權存在之判決等
    語。於第一審聲明：確認伊就附表一所示之土地有優先承買
    權。並於本院減縮上訴聲明：如主文所示。
二、被上訴人則以：依林務局農林測量所71年至75年間之航照圖
    ，凌雲路3段2-4號、2-6號、2-7號建物已有建物存在，難認
    為上訴人租地所建。上訴人提出與致和公司間之系爭合約書
    雖以當時負責人林榮名義為之，卻由其子乙○○蓋章，其上
    甲○○填載之住所門牌係系爭合約書簽立之後始整編，雙方
    復無給付租金之證明；且致和公司向華南銀行辦理貸款時，
    其負責人林榮及土地所有權人林陳束親自簽署無租賃切結書
    ，足證系爭合約書為虛偽不實。又簽訂系爭合約書時，台北
    縣五股鄉○○○段坑口小段（下同）344-10地號土地為林榮
    所有；348-1地號、355-2地號、370地號及370-1地號土地為
    林陳束所有，竟以致和公司名義長期出租與上訴人，不合情
    理，其間實無租賃關係存在。又上訴人於88年10月間已將生
    產工作移往泰國，廠房租與致和公司，土地部分當然由致和
    公司收回自用，上訴人與致和公司間無不定期租賃可言。上
    訴人自無權就附表一土地行使優先承購權等語資為抗辯。於
    第一審聲明：上訴人之訴駁回。並於本院答辯聲明：(一)上
    訴駁回；(二)第一、二審訴訟費用均由上訴人負擔。。
三、兩造不爭執事項：(見本院更一卷第95至96頁，97年11月27
    日準備程序筆錄)
(一)訴外人華南銀行持板橋地院89年度民執地字第21934號債權
    憑證對債務人致和公司聲請強制執行，經執行法院（93年度
    執字第4927號清償債務事件）拍賣致和公司所有如附表一之
    土地，於94年2月24日由被上訴人以162,899,000元拍定，甲
    ○○、丙○○分別於94年3月2日、3月7日具狀向執行法院主
    張其租地建屋，依民法第426條之2、土地法第104條之規定
    行使優先承買權，被上訴人於同年4月18日具狀否認其等得
    以承租人行使優先承買權。
(二)系爭344號土地上，另有土地所有人致和公司所建相同路段2
    號、2-1號、2-2號、2-3號建物。
(三)89年12月複丈時凌雲路3段2-4號建物坐落於五股鄉○○段坑
    口小段344、344-7、344-8、344-9、344-10、344-12、355
    、355-6、355-7、355-8、355-9、370、370-1等地號土地上
    。
(四)89年12月複丈時凌雲路3段2-5號建物坐落於五股鄉○○段坑
    口小段344-10、355-2、355-7、370、370-1等地號土地上。
(五)89年12月複丈時凌雲路3段2-6號建物坐落於五股鄉○○段坑
    口小段344、348等地號土地上。
(六)89年12月複丈時凌雲路3段2-7號建物坐落於五股鄉○○段坑
    口小段344、348、349等地號土地上。
(七)上訴人甲○○分別自88年、89年起為五股鄉○○路○段2-4號
    、2-6號1樓建物之納稅義務人。
(八)上訴人丙○○分別自88年、89年起為五股鄉○○路○段2-5號
    、2-6號2樓、2-7號建物之納稅義務人。
    以上事實，為兩造所不爭執，並有土地出租建廠合約書、民
    事聲請狀、建築改良物登記簿謄本、建物測量成果圖、房屋
    稅繳款書等在卷可稽  (見原審卷第7至37頁、板橋地院89年
    度執字第21934號執行卷第131至145頁)，自堪信為真。
四、兩造爭執事項：
(一)上訴人是否於73年6月1日、6月15日與致和公司簽署系爭合
    約書？被上訴人是否得撤銷95年8月14日之自認？
(二)系爭合約書於88年到期後，是否已經因致和公司繼續向上訴
    人收取租金而認為有默示更新之意思表示？或成立不定期租
    賃合約？
(三)上訴人甲○○是否為凌雲路3段2-4號、2-6號1樓建物所有權
    人？上訴人丙○○是否為同上段2-5號、2-6號2至4樓、2-7
    號建物所有權人？系爭建物是否為簽署系爭合約書之後所建
    ？
(四)上訴人若確有優先承買權，甲○○與丙○○分別可優先承買
    之範圍為何？
五、按確認法律關係之訴，非原告有即受確認判決之法律上利益
    者，不得提起之，民事訴訟法第247條第1項前段定有明文。
    所謂即受確認判決之法律上利益，係指因法律關係之存否不
    明確，致原告在私法上之地位有受侵害之危險，而此項危險
    得以對於原告之確認判決除去之者而言（最高法院42年台上
    字第1031號及52年台上字第1240號判例意旨參照）。本件上
    訴人於上開清償債務執行事件，主張基於民法第426條之2、
    土地法第104條之規定有優先購買權，為被上訴人否認，有
    原法院93年度執字第4927號清償債務執行案卷可稽，則上訴
    人得否行使優先承買權之法律上地位陷於不安定狀態，其提
    起本件確認訴訟，自有即受確認判決之法律上利益，合先敘
    明。
六、次按租用基地建築房屋，出租人出賣基地時，承租人有依同
    樣條件優先承買之權；基地出賣時，地上權人、典權人或承
    租人有依同樣條件優先購買之權，分為民法第426條之2、土
    地法第104條所明定；又土地法第104條及第107條第1項，關
    於基地或耕地承租人之優先承買權，即為承租人對於出租人
    之買賣契約訂立請求權，須以其基地或耕地有租賃關係存在
    為其成立之前提要件，故提起此項訴訟之原告，應先證明其
    基地或耕地之租賃關係存在，而始有買賣契約訂立請求權之
    可言(最高法院44年台上字第700號判例意旨可參)。本件2-4
    號等建物於89年12月複丈時係坐落於五股鄉○○段坑口小段
    344、344-7、344-8、344-9、344-10、344-12、355、355-6
    、355-7、355-8、355-9、370、370-1等地號土地上 (下稱
    2-4號等建物坐落基地）。2-5號建物坐落於五股鄉○○段坑
    口小段344-10、355-2、355-7、370、370-1等地號土地上（
    下稱2-5號等建物坐落基地），2-6號建物坐落於五股鄉○○
    段坑口小段344、348等地號土地上（下稱2-6號等建物坐落
    基地），2-7號建物坐落於五股鄉○○段坑口小段344、34 8
    、349等地號土地上（下稱2-7號等建物坐落基地），此有被
    上訴人所提臺北縣新莊地政事務所建物測量成果圖卷附卷可
    稽 (見原審卷第7至10頁、第17至21頁)，上訴人甲○○主張
    其承租2-4號、2-6號1樓等建物係坐落基地中如附表二所示
    土地，上訴人丙○○主張其承租2-5號、2-6號2樓、2-7號等
    建物係坐落基地中如附表三所示土地，為清償債務執行事件
    執行標的物，連同附表一其餘土地均由被上訴人拍定，經原
    審及本院調閱上開執行卷核閱無訛。上訴人主張其等於73
    年間向致和公司租地興建2-4號、2-5號、2-6號、2-7號等未
    為保存登記之建物，固據提出合約書、房屋稅繳款書為證（
    見原審卷第11-16、21-32頁），被上訴人則否認其為房屋所
    有權人及存在租賃關係，姑不論上訴人是否為2-4號、2-5號
    、2-6號、2-7號等建物所有權人，上訴人均需先證明其與致
    和公司果有租賃關係，始得行使優先承買權。
七、按私文書經本人簽名、蓋章或按指印者，推定為真正，民事
    訴訟法第358條第1項定有明文；而法律上推定之事實無反證
    者，無庸舉證，同法第281條亦有明定。查上訴人於原審即
    提出合約書影本為證（見原審卷第28至32頁），復於本院審
    理中再提出系爭合約原本 (見本院證物袋) ，其上確有承租
    人即上訴人甲○○、丙○○與出租人致和公司之簽名、蓋章
    ，且經證人乙○○於本院到庭結證稱：「簽約前，兩份契約
    均有與我父親林榮協商，因為我父親是致和公司的負責人。
    是協商後才簽約的，契約由何人草擬或抄寫，我不清楚。因
    為致和公司有很多小姐，我不清楚。原證三之契約在73年6
    月1日簽，原證四的契約在6月15日簽的，契約上所載之日期
    也就是簽約日期。簽約地點在致和公司的工廠，也就是台北
    縣五股鄉○○路○段2號」、「我們是家族公司而且我是致和
    公司的總經理，我父親如何交代，我就如何處理。簽約是我
    父親與他們協商後叫我代理他簽約。我父親交代事情大部分
    是口頭交代，這二份契約也是口頭授權我簽約的。因為當時
    我父親做生意，常常須跑外面，所以才叫我代理」 (見本院
    卷第198頁，98年7月21日準備程序筆錄第2頁)，被上訴人亦
    於更審前本院審理中就上訴人及致和公司於合約書之簽名、
    蓋章為真正，亦表示不爭執（見更審前本院卷(一)第44頁），
    依上說明，系爭合約書應推定為真正，則除被上訴人有反證
    外，上訴人即毋庸就其與致和公司間之租賃關係存在之事實
    負舉證責任。被上訴人雖於事後於本院審理中翻異其詞，主
    張撤銷其於95年8月14日之自認，並空言否認系爭契約為真
    正及聲請鑑定系爭契約，惟因系爭2份租賃契約之契約當事
    人為上訴人二人與致和公司，承租人即上訴人等2人均主張
    該2份契約為真正，復經代理致和公司簽約之證人乙○○證
    述系爭契約為真正，已如上述，自無需就系爭契約之真正再
    為鑑定之必要。足證上訴人確於73年6月1日、6月15日與致
    和公司簽署系爭合約書，至於被上訴人並非系爭2份契約之
    當事人，其主張撤銷其於95年8月14日之自認 (即對系爭2份
    契約上當事人之簽名、蓋章為真正不爭執)，是否可採，核
    與上開認定無涉。
八、被上訴人雖以原證4之土地出租建廠合約書影本上  (原審卷
    第32頁) 致和公司印文及乙○○代理所載內容與更審前本院
    複印之土地出租建廠合約書 (更審前本院卷(一)第32、38、39
    頁) 不符，進而主張該等文書非真正，惟按上訴人主張起訴
    書原證3、4土地出租建廠合約書影本乃上訴人等早年複印之
    備份，該合約書之文字、印文墨色較現今契約原本清晰，尚
    難單憑文字、印文等筆墨褪色致未能辨識，進而推論系爭文
    書非真正等語。經查上訴人等於73年6月間分別簽署系爭土
    地出租建廠合約書起至更審前本院95年7月27日準備程序上
    訴人提出系爭合約原本後，受命法官命上訴人複印系爭合約
    書原本止 (原筆錄誤載為正本，見更審前本院卷(一)第32、38
    、39頁) ，業已相距22餘年，系爭合約書原本有部分文字 (
    即原審卷第32頁原證4合約影本上第二行代表人林榮之下有
    「代」及「Ｚ000000000」之身分證字號，而更審前本院卷
    (一)第39頁之影本及嗣後上訴人所提出之該原本上並無上開字
    跡) ，因時間久遠、保存環境等影響，於更審前本院複印原
    本時，已有因氧化致筆墨褪色之情事，95年7月27日複印之
    系爭合約影本縱有印文不清、文字不明之情事，亦屬當然，
    而係墨色氧化褪色使然，自不能因相隔22年後契約原本文字
    、印文墨色有氧化褪色情事，進而推論系爭契約書原本非真
    正。況上訴人亦確已提出系爭合約原本為證 (見本院卷證物
    袋)，且系爭合約原本與95年7月27日複印之系爭合約影本無
    論字跡、文字內容、簽名、印文均相符合，且系爭合約當事
    人即承租人 (上訴人)與出租人之代理人 (證人乙○○)對於
    系爭合約上之簽名蓋章均主張為真正，已如上述，自難以該
    合約原本上因部分文字褪色，致上訴人起訴時所提出之系爭
    合約影本有部份文字於原本上未能辨識，與嗣後95年7月27
    日依上訴人提出之原本所複印之系爭合約影本不符，遽認該
    合約原本非屬真正。被上訴人上開主張自無足採。
九、被上訴人復稱：上訴人甲○○係於73年6月1日與致和公司簽
    訂土地出租建廠合約書，而甲○○之住址記載為：高雄市○
    ○路154號，但高雄市○○路154號，原係高雄市○○路32號
    ，於73年9月20日門牌號碼整編，甲○○於73年6月1日簽立
    土地出租建廠合約書時，門牌號碼尚未整編，其如何能預知
    整編後之門牌號碼，足見系爭租賃契約偽造成分居高，上訴
    人與致和公司在73年6月間，並無簽訂租約之情事云云。上
    訴人甲○○則於更審前本院具結證稱「 (有關建武路整編，
    何時知道？)73 年初街坊都知道門牌整編，我在訂約前有向
    里長打聽何時整編完成，里長說就是這一、兩個月，所以我
    就用整編後的門牌」、「里長72年底就已經知道了，聊天中
    就會傳出來」等語 (見更審前本院卷(二)第56頁96年10月22日
    準備程序筆錄第7頁)。經查上訴人甲○○73年6月1日與致和
    公司簽約時，居住地址固為高雄市○○路32號，惟按「各戶
    政事務所應自67年起，於每年一月依實際需要，編造下一會
    計年度『預備編訂 (含整編) 門牌報告表』及整編門牌地區
    詳圖各二份，送該管縣市警察局彙辦」，台灣省各縣市整編
    門牌作業注意事項第5條第4項定有明文。高雄市政府三民區
    第二戶政事務所96年4月4日以高市民二戶第0960002568號函
    稱「台灣省警務處公布『台灣省道路命名及門牌編釘辦法』
    、民國66年3月28日訂有『台灣省各縣市整編門牌作業注意
    事項』…迄至民國81年7月1日為配合終止動員戡亂時期，依
    戶警分立實施方案，戶政單位回歸民政系統，於82年7月17
    日高雄市政府民政局才有『高雄市政府民政局所屬各戶政事
    務所整編門牌作業注意事項』…本轄建武路門牌整編，依照
    當時『高雄市警察局三民區戶政事務所74年度門牌整編工作
    進度計畫表』內容所載，僅作有張貼紙質臨時門牌之期程…
    」，由前開函文可知，73年間仍屬動員戡亂時期，門牌整編
    主管機關為高雄市政府警察局，門牌整編方式沿用「台灣省
    各縣市整編門牌作業注意事項」之規定，由前開注意事項第
    5條第4項可知，高雄市警察局三民區74年度門牌整編工作進
    度計畫表早於前一會計年度 (即73年)1 月提出，且依高雄
    市政府警察局三民區戶政事務所73年9月4日第10459號函(稿
    )( 更前審本院卷(一)第149、150頁上證1)可知，系爭建武路
    門牌整編係經該區 (即三民區)里長聯席會議決議定之，上
    訴人甲○○在戶政事務所黏貼紙質門牌前早已知悉整編後之
    新住址，事屬正常。由此可知，上訴人甲○○73年6月1日與
    致和公司簽約時，居住地址固為高雄市○○路32號，惟當時
    高雄市戶政機關正進行該市道路門牌整編，事前通知該址於
    門牌整編後更為同路154號，上訴人甲○○與致和公司簽約
    時距離門牌整編日期同年9月20日僅相距三月餘，當事人為
    免以後更改，以三個月後將變更之新址載於承租人即上訴人
    甲○○之住址欄位，衡情亦屬正常，殊難遽此推定該合約非
    真正。
十、又上訴人主張系爭合約書於88年到期後，已經因致和公司繼
    續向上訴人收取租金而認為有默示更新之意思表示，或成立
    不定期租賃合約等情，惟為被上訴人所否認。惟查證人乙○
    ○於本院到庭結證稱：「 (法官問：(1)簽訂租約時，系爭土
    地上有無致和公司興建之廠房？(2)若有，則該廠房係何時所
    興建？(3)若有（興建廠房）又為何要拆除廠房後再出租給第
    三人？) (1)有舊的低的矮房子，下面放棚架作為曬皮革之用
    。並非當廠房之用。(2)租給他們後，他們二人分別找人來蓋
    廠房，廠房依據個別需要分別蓋的。廠房簽約後幾個月後即
    找人蓋。因為廠房配合機器有一定之高度，因為生產之東西
    不同蓋的不一樣。(3)因為我們原來並非有廠房，而是只有舊
    的矮房子無法當廠房使用。所以他們二人承租後即將舊矮房
    子拆除，依據個別需要分別蓋他們的廠房。」、「 (法官問
    ：甲○○、丙○○承租十多年來，致和公司如何向甲○○、
    丙○○收取租金？租金多少？有無調整？致和公司有無開立
    收取租金之發票給甲○○、丙○○等二人？) 我父親與他們
    聯繫，而且租金都是直接收取現金，租金直接交給我父親，
    租金大約四萬元左右。一直都沒有調整。當時都沒有開立收
    取租金之發票，因為當時講好不報稅。依約定是要按月給付
    ，但是事實上有一些帳上來往抵扣，或是其他因素，有時拿
    現金有時抵扣，有時按月付有時二、三個月付。因為有皮料
    買賣直接互抵。」、「 (法官問：租賃期間在民國88年6 月
    間屆滿後，致和公司或證人係如何處理出租給甲○○、丙○
    ○之土地？)與前面租約同，88年6月租期屆滿後即跟以前一
    樣，續訂租約但並未簽立書面契約，租賃條件與以前一樣。
    但是他們不用廠房了，而拆除廠房又浪費，因為他們蓋廠房
    花很多錢，因此變成他們將廠房租給我們，而他們繼續向我
    們租地，兩者加減後，他們要再付我們租金變少，大約二萬
    元左右，一直至今，仍然維持中。廠房的稅金仍舊由他們繳
    納，地價稅仍然我們繳納，廠房屬於他們所有，他們仍向我
    們租系爭土地，致和公司分別向他們租廠房，相互扣抵後他
    們仍舊要分別支付給致和公司約二萬元租金。都是他們二人
    付給我，因為我父親已經死亡。88年6月續租之事是我分別
    與他們二人談的，我父親於85年間死亡。」、「 (上訴人訴
    訟代理人問：依二份合約約定假如致和公司欲終止租約收回
    系爭土地是否須補償廠房之費用？)他們要蓋廠房之前，雙
    方有約定要買廠房，才能收回土地，至於價金如何到時才計
    算殘值。」、「 (上訴人訴訟代理人問：88年6月以後丙○
    ○、甲○○二位有無與致和公司論及土地收回與廠房出售之
    事？詳情如何？)88 年6月續約時有討論到，那時因致和公
    司財務不好，所以無力買廠房，所以討論結果他們二人同意
    先放著，依上開租約條件續租，等以後再說，所以關係一直
    維持至今。」等語 (見本院卷第198、199頁)，是上訴人等
    基於建物所有權之使用收益，出租與致和公司使用，與致和
    公司出租土地予上訴人等興建系爭土地上之建物，係屬二獨
    立之法律關係，並未發生混同，上訴人既未拋棄系爭建物之
    所有權，自難因上訴人等未使用系爭建物，逕謂上訴人等之
    建物所有權業已消滅。且上訴人與致和公司於88年租賃契約
    到期前，雙方就給付租金之方式早已合意變更以房租抵付地
    租，於租賃契約終止後，致和公司未拆除2-4號、2-5號、2-
    6號、2-7號等上訴人所有之建物，或依約補貼上訴人等建廠
    費用，足證致和公司迄今顯無任何反對上訴人等於系爭土地
    上使用收益之意思，依民法第451條規定，上訴人等與致和
    公司間自有不定期租賃之關係存在。復按，「不動產之租賃
    契約，其期限逾一年者，應以字據訂立之，未以字據訂立者
    ，視為不定期租賃」，民法第422條定有明文，縱認上訴人
    等於88年後始變更給付租金條件，不適用民法第451條規定
    ，上訴人等依更新後之條件使用收益系爭土地，超過一年，
    依前開規定，仍屬不定期租賃，上訴人等與致和公司間租賃
    關係仍屬存在。
十一、證人乙○○復於本院結證稱：「 (被上訴人訴訟代理人問
    ：出租前舊矮房子以及丙○○、甲○○二人所蓋之廠房位置
    在何處？) 舊房子並沒有保存登記所以沒有資料，亦未繳稅
    。其位置是現在廠房的一部分位置上。而吳、陳二人蓋廠房
    之位置圖如繳稅之成果圖（如原證一、原證二資料所示）。
    因為他們承租後蓋廠房一直至今均未改變。」、「 (被上訴
    人訴訟代理人問：舊房子何時蓋的，面積多大？) 買地後即
    蓋的，時間很久忘了，而且都是我父親處理，地是分二次買
    的，買完後需要即蓋，因此是分幾次蓋的，最後面積約有一
    、二千坪。詳細我不清楚，舊房子之高度有很多種，都是用
    鐵皮蓋的，有一、二米高也有五、六米高，因為皮大小不一
    樣需求不一樣。」等語 (見本院卷第199、200頁) 。且查國
    稅局曾對上訴人等出租系爭建物乙節，不定期核定課徵租金
    所得，此有上訴人丙○○之財政部台北市國稅局89年度、93
    年度綜合所得稅核定通知書、上訴人甲○○之財政部高雄市
    國稅局88年度、89年度綜合所得稅核定通知書 (見更審前本
    院卷(一)第167至170頁、第185至186頁上證五、上證六) 可佐
    。復依財政部台北市國稅局南港稽徵所96年6月26日財北國
    稅南港綜所字第0960004956號函說明欄第三項記載「查陳君
    89年及93年租賃所得並非納稅人自行申報，係由財政部台灣
    省北區國稅局新莊稽徵所逕行核定歸稅…」，財政部高雄市
    國稅局三民稽徵所亦於96年6月29日以財高稅三綜所字第096
    0016281號函載稱「三、查吳君88年租賃所得…係出租台北
    縣五股鄉○○村○○路○段2號之4房屋，89年租賃所得…係
    出租台北縣五股鄉○○村○○路○段2號之4及同路段2-6 號1
    樓房屋之所得，均非自行辦理扣繳申報歸戶，而係財政部台
    灣省北區國稅局新莊稽徵所依查得資料所核定…」。又依財
    政部台灣省北區國稅局新莊稽徵所96年9月4日北區國稅新莊
    二字第0960013647號函記載，「…由財政部財稅資料中心產
    出個人擁有本區轄內非自住房屋使用及租賃情形選查房屋(
    逕核或選查)媒體檔…提供房屋坐落所在地之稽徵機關列印
    『非自住房屋使用及租賃情形核定表』供查核使用，並將核
    定結果回報財稅資料中心供綜合所得稅交查核定之用，亦即
    由電腦選案查核，非每案逐筆核定課稅」 (見更審前本院卷
    (一)第195至212頁、卷(二)第2至13頁、第27至38頁)，由前開函
    文亦可證明，上訴人等未曾主動申報系爭建物相關稅捐，均
    係國稅局不定期對上訴人等核定課徵租金所得，足認系爭建
    物確為上訴人等所有，上訴人等與致和公司間租地建廠關係
    確實存在，被上訴人主張此為上訴人等主動申報，系爭建物
    非上訴人所有云云，亦無足取。
十二、另查證人庚○○於原審證稱「 (你以前幫哪位原告代工？
    ) 原告兩位都有」、「在致和工廠進去的右邊」、「是分別
    叫我做的。有兩條生產線」、「機器進來就做了，時間不記
    得，大約是73、74年間」、「當時PU有80公尺，戊○○告訴
    我，他說在現場工廠是原告請他蓋工廠，戊○○有請教我生
    產線要怎樣排」、「…有做到八十幾年…他們都是用現金給
    我」等語 (見原審卷第121至125頁94年10月12日言詞辯論筆
    錄) ，證人己○○於原審證稱「…74年到台北就到致和公司
    服務到現在」、「我知道老闆有租給別人做PU、榔皮，74年
    有一位吳先生在做，他不做的時候是別人在做」、「是那位
    庚○○。他有幫我們公司做，也有幫別的公司做」、「那兩
    位原告我都有看過，就是在工廠裡面我有看過他們」、「74
    年10月底去報到」、「我到職時，那廠房已蓋好」 (見原審
    卷第154、155頁94年12月21日言詞辯論筆錄) ，由前開證述
    可知，上訴人2人於73年、74年間即開始委請戊○○承作搭
    蓋廠房、擺設工廠機器，並委請證人庚○○代工生產，足證
    系爭2號之4、2號之5、2-6號、2-7號房屋分屬上訴人甲○○
    、丙○○所有，上訴人2人係向致和公司租地後，委請訴外
    人戊○○搭蓋前開建物，作為工廠生產使用甚明。
十三、復按租賃，乃特定當事人間所締結之契約，出租人不以所
    有人為限，就出租人無所有權之物，亦得成立 (最高法院33
    年上字第84號、48年台上字第1258號判例意旨參照)。查林
    榮為73年間致和公司之董事長（見原審卷第93、94頁），上
    訴人等與致和公司承租之部分土地固為林榮、林陳束所有，
    惟證人辛○○於更審前本院證稱「我們是用公司名義分兩次
    購買土地…土地登記老闆林榮名下…」、「致和是家族公司
    …」、「公司拿錢去買土地，也是登記私人名下」 (見更審
    前本院卷(二)第53頁96年10月22日準備程序筆錄第2頁)，由此
    可知，土地所有權人林榮係致和公司之負責人，林陳束係林
    榮之配偶，亦為致和公司股東，林榮以其經營之公司與上訴
    人等訂定租賃契約，亦合乎常理。揆諸首揭說明，系爭合約
    出租人致和公司雖非所有權人，惟因系爭租賃契約確為真正
    ，已如上述，自無礙於系爭租賃契約之成立，被上訴人徒憑
    臆測林榮、林陳束無可能同意致和公司將其等所有之土地出
    租與上訴人等，進而推論上訴人等與致和公司間之租賃關係
    不存在，於法無據。
十四、再按被上訴人雖辯稱：丙○○主張其租地建屋之建物為凌
    雲路3段2-5號、2-6號2樓、2-7號，甲○○主張所建之建物
    為2-4號、2-6號1樓，惟根據林務局農林測量所航照圖所示
    ，2-4號早在72年10月間已建築完成，2-6號在71年8月12日
    已建築完成，迄今完全沒有改變；2-7號亦在該日已建築完
    成，迄今只有稍微一點改變；2-5號則在75年11月12日之航
    照圖下建物外觀明顯標示致和皮革工業公司，而非上訴人所
    主張的聖濠公司或艾保利公司，可見系爭土地上之建物在上
    訴人承租前早已存在，故上訴人主張租地建屋是虛偽不實云
    云。上訴人則主張：依被上訴人提出71年至75年間林務局農
    林測量所航照圖，縱認2-4號左半邊、2-6號、2-7號建物於
    上訴人承租之前即已存在，惟依航照圖所示，71年間2-6 號
    、2-7號建物屋頂、72年及73年2-4號建物屋頂，均與75年間
    之照片明顯不同，足證上訴人於承租土地後，有將地上物拆
    除重建之情，上訴人確為2-4號等建物、2-5號等建物所有權
    人；丙○○所有2-5號建物屋頂僅有反光隔熱板，並無致和
    公司字樣，且建物外牆、頂樓提供空間作為商業廣告使用，
    本屬商業之常態，不影響所有權之得喪、變更，故丙○○縱
    將2-5號建物供致和公司作為廣告使用，並無礙其為建物所
    有權人之地位等語。惟證人乙○○於本院結證稱：「 (法官
    問：(1)簽訂租約時，系爭土地上有無致和公司興建之廠房？
    (2)若有，則該廠房係何時所興建？(3)若有（興建廠房）又為
    何要拆除廠房後再出租給第三人？) (1)有舊的低的矮房子，
    下面放棚架作為曬皮革之用。並非當廠房之用。(2)租給他們
    後，他們二人分別找人來蓋廠房，廠房依據個別需要分別蓋
    的。廠房簽約後幾個月後即找人蓋。因為廠房配合機器有一
    定之高度，因為生產之東西不同蓋的不一樣。(3)因為我們原
    來並非有廠房，而是只有舊的矮房子無法當廠房使用。所以
    他們二人承租後即將舊矮房子拆除，依據個別需要分別蓋他
    們的廠房。」等語 (見本院卷第198、199頁98年7月2日準備
    程序筆錄)，是雖依被上訴人提出71年至75年間林務局農林
    測量所航照圖，縱認2-4號左半邊、2-6號、2-7號建物於上
    訴人承租之前即已存在，惟依證人乙○○之證詞，可見上訴
    人等承租系爭土地後確將原建物拆除後另行建造合於渠等使
    用目的之建築，且依航照圖所示，71年間2-6號、2-7號建物
    屋頂、72年及73年2-4號建物屋頂，均與75年間之照片明顯
    不同，足證上訴人於承租土地後，有將地上物拆除重建之情
    ，上訴人確為2-4號等建物、2-5號等建物所有權人；丙○○
    所有2-5號建物屋頂僅有反光隔熱板，並無致和公司字樣，
    且建物外牆、頂樓提供空間作為商業廣告使用，本屬商業之
    常態，不影響所有權之得喪、變更，故丙○○縱將2-5號建
    物供致和公司作為廣告使用，並無礙其為建物所有權人之地
    位，系爭建物確為上訴人自行搭建，被上訴人單憑臆測，主
    張系爭建物非上訴人等所有，顯無理由，是上訴人上開主張
    應堪採信。上訴人甲○○確為凌雲路3段2-4號、2-6號1樓建
    物所有權人，上訴人丙○○確為同上段2-5號、2-6號2至4樓
    、2-7號建物所有權人，系爭建物亦確為簽署系爭合約書之
    後所建。
十五、末按「數人享有同一優先承買權者，其中一人或數人拋棄
    或不行使優先承買權時，其餘之人仍得就拍賣不動產之全部
    ，以同一價格共同或單獨優先承買」，辦理強制執行事件應
    行注意事項第44項第3點定有明文。如上所述，上訴人與致
    和公司確有不定期租賃關係存在，且附表一編號1、5、12、
    14、17五筆土地，上訴人2人均有承租；附表一編號6、8二
    筆土地，僅上訴人丙○○承租；附表一編號2、3、4、7、11
    、13六筆土地，僅上訴人甲○○承租。則上訴2人對於附表
    一編號1、5、12、14、17五筆土地自得主張共同優先承買，
    上訴人丙○○自得對於附表一編號6、8二筆土地，主張優先
    承買，上訴人甲○○自得對於附表一編號2、3、4、7、11、
    13六筆土地主張優先承買。
十六、綜上所述，上訴人確於73年6月1日、6月15日與致和公司
    簽署系爭合約書，上訴人與致和公司間有租地建屋之租賃關
    係，上訴人甲○○為凌雲路3段2-4號、2-6號1樓建物所有權
    人，上訴人丙○○為同上段2-5號、2-6號2至4樓、2-7號建
    物所有權人，系爭建物亦確為簽署系爭合約書之後所建，嗣
    後上訴人等依更新後之條件使用收益系爭土地，超過一年，
    依法應成立不定期租賃契約。從而，上訴人本於基地承租人
    地位，依民法第426條之2及土地法第104條規定，主張上訴2
    人對於附表一編號1、5、12、14、17五筆土地有共同優先承
    買權，上訴人丙○○對於附表一編號6、8二筆土地有優先承
    買權，上訴人甲○○對於附表一編號2、3、4、7、11、13六
    筆土地有優先承買權，並請求確認上訴人甲○○、丙○○就
    附表一所示編號1、5、12、14、17之土地有共同優先承買權
    ；上訴人甲○○就附表一所示編號2、3、4、7、11、13之土
    地有優先承買權；上訴人丙○○就附表一所示編號6、8之土
    地有優先承買權，為有理由，應予准許。原審就此部分為上
    訴人敗訴之判決，尚有未洽。上訴意旨指摘原判決此部份不
    當，求予廢棄改判，為有理由。爰由本院予以廢棄改判，如
    主文第二項所示。
十七、本件事證已臻明確，兩造其餘主張及舉證與本件判決結果
    無涉，毋庸一一審酌，併予敘明。
參、據上論結，本件上訴為有理由，依民事訴訟法第450條、第7
    8條，判決如主文。
中    華    民    國    98    年    8    月    18     日
                    民事第五庭
                        審判長法  官  魏麗娟
                              法  官  陳博享
                              法  官  黃雯惠
正本係照原本作成。
如不服本判決，應於收受送達後20日內向本院提出上訴書狀，其
未表明上訴理由者，應於提出上訴後20日內向本院補提理由書狀
（均須按他造當事人之人數附繕本）上訴時應提出委任律師或具
有律師資格之人之委任狀；委任有律師資格者，另應附具律師資
格證書及釋明委任人與受任人有民事訴訟法第466條之1第1項但
書或第2項（詳附註）所定關係之釋明文書影本。
中    華    民    國    98    年    8    月    18     日
                              書記官  鄭麗兒
附註：
民事訴訟法第466條之1（第1項、第2項）：
對於第二審判決上訴，上訴人應委任律師為訴訟代理人。但上訴
人或其他法定代理人具有律師資格者，不在此限。
上訴人之配偶、三親等內之血親、二親等內之姻親，或上訴人為
法人、中央或地方機關時，其所屬專任人員具有律師資格並經法
院認為適當者，亦得為第三審訴訟代理人。


司法院資訊處製作；財團法人民間司法改革基金會備份。
